臺灣高雄地方法院刑事判決　　　　　　 100年度訴緝字第93號
公　訴　人　臺灣高雄地方法院檢察署檢察官
被　　　告　陳炳源
上列被告因詐欺等案件，經檢察官提起公訴（87年度偵字第1686
0 號、87年度偵字第29011 號、87年度偵字第28397 號），及移
送併辦（88年度偵字第711號），本院判決如下:
    主  文
本件免訴。
    理  由
一、公訴意旨係以：被告陳炳源於民國70年間起，在高雄市左營
    區經營奇藝化工廠有限公司，任董事長，嗣該公司於75 年1
    月9 日經高雄市政府撤銷登記，被告自83年間起，未經設立
    登記，即以喬慶化工股份有限公司之名義經營化工產品買賣
    ，明知無完全之支付能力，竟基於意圖為自己不法所有之概
    括犯意，並以之為常業，陸續於85年7 月11日起至85年8 月
    20日止，以購買原料為名義，向被害人逢霖企業有限公司取
    得化學原料，貨款總價新臺幣（下同）64萬2626元，僅以部
    份所收客票付款19萬4000元，又於86年初以購買器具為名義
    ，以總價款150 萬元向被害人禾緯企業有限公司購買充填拴
    蓋機1 套，僅以部份所收客票付款93萬元，被告則以所詐得
    之原料、器具用以生產化工產品出售得利，供己花用，迨債
    權人催討，無以逃避時，則以部份所收遭退票之客票示諸債
    權人，以圖免債務之清償，因認被告涉犯修正前刑法第340
    條常業詐欺及公司法第19條第2 項之罪嫌。
二、按案件時效已完成者，應諭知免訴之判決，刑事訴訟法第30
    2 條第2 款定有明文。次按被告行為後，刑法第80條、第83
    條關於追訴權時效期間、停止之規定，業已於94年2 月2 日
    修正公布，並於95年7 月1 日施行。現行刑法第2 條第1 項
    規定：「行為後法律有變更者，適用行為時之法律。但行為
    後之法律有利於行為人者，適用最有利於行為人之法律」，
    因追訴權時效期間之長、短，關係是否行為人受到刑事追訴
    或處罰，而追訴時效完成者，依刑事訴訟法第302 條第2 款
    規定應諭知免訴判決，而免訴判決為實體判決，因此關於追
    訴時效期間之修正，應屬實體刑罰法律變更，而有刑法第2
    條第1 項規定之適用（臺灣高等法院暨所屬法院因應新修正
    刑法施行座談會意見參照），合先敘明。
三、又修正前刑法第80條規定：「追訴權，因左列期間內不行使
    而消滅：一、死刑、無期徒刑或10年以上有期徒刑者，20年
    。二、3 年以上10年未滿有期徒刑者，10年。三、1 年以上
    3 年未滿有期徒刑者，5 年。四、1 年未滿有期徒刑罪者，
    3 年。五、拘役或罰金者，1 年。前項期間自犯罪成立之日
    起算。但犯罪行為有連續或繼續之狀態者，自行為終了之日
    起算」、修正前刑法第83條規定：「追訴權之時效，如依法
    律之規定，偵查、起訴或審判之程序，不能開始或繼續時，
    停止其進行。前項時效停止，自停止原因消滅之日起，與停
    止前已經過之期間，一併計算。停止原因繼續存在之期間，
    如達於第80條第1 項各款所定期間4 分之1 者，其停止原因
    視為消滅」；而修正後刑法第80條則規定：「追訴權，因下
    列期間內未起訴而消滅：一、犯最重本刑為死刑、無期徒刑
    或10年以上有期徒刑之罪者，30年。二、犯最重本刑為3 年
    以上10年未滿有期徒刑之罪者，20年。三、犯最重本刑為1
    年以上3 年未滿有期徒刑之罪者，10年。四、犯最重本刑為
    1 年未滿有期徒刑、拘役或罰金之罪者，5 年。前項期間自
    犯罪成立之日起算。但犯罪行為有繼續之狀態者，自行為終
    了之日起算」、修正後刑法第83條規定：「追訴權之時效，
    因起訴而停止進行。依法應停止偵查或因犯罪行為人逃匿而
    通緝者，亦同。前項時效之停止進行，有下列情形之一者，
    其停止原因視為消滅：一、諭知公訴不受理判決確定，或因
    程序上理由終結自訴確定者。二、審判程序依法律之規定或
    因被告逃匿而通緝，不能開始或繼續，而其期間已達第80條
    第1 項各款所定期間4 分之1 者。三、依第1 項後段規定停
    止偵查或通緝，而其期間已達第80條第1 項各款所定期間4
    分之1 者。前2 項之時效，自停止原因消滅之日起，與停止
    前已經過之期間，一併計算」。本件被告涉犯修正前刑法第
    340 條之常業詐欺及公司法第19條第2 項之罪嫌，所犯上開
    二罪名間，有手段與目的之牽連關係，從一重之常業詐欺罪
    嫌處斷，常業詐欺罪法定本刑為1 年以上，7 年以下有期徒
    刑，其追訴權時效期間依修正前刑法第80條第1 項第2 款規
    定為10年，再依修正前刑法第83條規定加計因通緝無法開啟
    審判之停止進行期間（10年追訴權時效期間4 分之1 即2 年
    6 月），修法前之追訴權時效加計停止期間即為12年6 月；
    而依修正後刑法第80條第1 項第2 款規定，其追訴權時效為
    20年，加計停止進行之期間（20年追訴權時效期間4 分之1
    即5 年），則修法後之追訴權時效加計4 分之1 停止期間為
    25年，茲經比較新舊法之結果，自以修正前刑法上開規定，
    對於被告有利，依刑法第2 條第1 項規定，本件自應適用被
    告行為時之上開修正前刑法規定。
四、經查：本件被告於86年7 月1 日所涉修正前刑法第340 條之
    常業詐欺與違反公司法第19條第2 項之案件，於87年5 月25
    日經臺灣高雄地方法院檢察署檢察官開始偵查，嗣於88年1
    月18日提起公訴，於88年3 月31日繫屬於本院，復因被告逃
    匿，於88年12月14日經本院發佈通緝，有告訴狀及本院通緝
    稿各1 份在卷可稽。本案因通緝致時效停止進行之期間為2
    年6 月（即10年之4 分之1） ，再被告所涉常業詐欺罪之追
    訴權時效期間為10年，是被告本案犯行之追訴權時效期間，
    依上開說明，應自被告86年7 月1 日犯罪行為終了日起算10
    年，並一併計算因通緝被告而停止追訴權時效進行之2 年6
    月，共12年6 月，再加計87年5 月25日開始實施偵查日起至
    88年12月14日發布通緝之日止之期間（共計1 年6 月19日）
    ，再扣除88年1 月18日提起公訴日起至88年3 月31日案件繫
    屬於本院日止之期間（共計2 月13日），故本案追訴權時效
    於100 年5 月7 日業已完成。從而，揆諸前揭說明，爰不經
    言詞辯論，逕諭知免訴之判決。
五、退併辦部分：
    臺灣高雄地方法院檢察署檢察官認該署88年度偵字第711 號
    號案件，與本案有連續犯之裁判上一罪關係，聲請併案審理
    ，惟本案既已諭知免訴判決，上開併案部分，自無從併案審
    理，應退由檢察官另為適當之處理，附此敘明。
據上論斷，應依刑事訴訟法第302 條第2 款、第307 條，判決如
主文。
中    華    民    國   100    年    6     月    21    日
                    刑事第一庭  審判長法  官  黃三友
                                      法  官  莊珮吟
                                      法  官  陳億芳
以上正本證明與原本無異。
如不服本判決應於收受送達後10日內向本院提出上訴書狀，並應
敘述具體理由；如未敘述上訴理由者，應於上訴期間屆滿後20日
內向本院補提理由書（均須按他造當事人之人數附繕本）「切勿
逕送上級法院」。
中    華    民    國  100     年    6     月    22    日
                                      書記官  鄭於珮